臺灣高等法院民事判決　　　　　　　　 93年度上易字第967號
上　訴　人
即被上訴人　甲○○
訴訟代理人　呂金貴律師
複 代理 人　鄭潤祥律師
被上訴人即
上　訴　人　丙○○
　　　　　　乙○○
共　　　同
訴訟代理人　張勝傑律師
　　　　　　葉大殷律師
上列當事人間因返還不當得利事件，兩造對於中華民國93年8月
27 日臺灣臺北地方法院91年度訴字第6582號第一審判決各自提
起上訴，本院於94年3月22日言詞辯論終結，判決如下：
    主      文
兩造上訴均駁回。
第二審訴訟費用關於甲○○上訴部分，由上訴人甲○○負擔；關
於丙○○、乙○○上訴部分，由上訴人丙○○負擔五分之一，餘
由上訴人乙○○負擔。
    事實及理由
一上訴人即被上訴人甲○○起訴主張：如附表所示6筆土地（下
  稱系爭6筆土地）為伊與他人共有或單獨所有，為對造上訴人
  丙○○、乙○○所有房屋無權占用，系爭6筆土地之面積、伊
  權利範圍、取得日期、對造上訴人房屋門牌、占用面積及民國
  86年7月、89年7月、93年1月之公告地價各詳如附表所示。依
  公告地價80%為申報地價，再依土地法第97條第1項規定，以申
  報地價年息8%計算5年不當得利如附表「甲○○請求不當得利
  」欄所示；另對造上訴人丙○○、乙○○房屋分別為1樓及2、
  3、4與頂樓，占用土地均相同，僅面積不同，性質上不可分，
  屬不真正連帶之債務關係，且依民法第185條之規定，亦應負
  連帶返還義務，爰依不當得利之法律關係，求為命(一)對造上訴
  人連帶給付上訴人及其他共有人新臺幣（下同）182,910元，
  及自92年1月31日加計法定遲延利息，並自同日起每日連帶給
  付上訴人及其他共有人100元；(二)對造上訴人丙○○給付上訴
  人1,259,229元，及自92年1月31日加計法定遲延利息，並自同
  日起每日給付上訴人690元；(三)對造上訴人乙○○就前項之請
  求連帶給付上訴人1,145,077元及自92年1月31日加計法定遲延
  利息，及自同日起連帶給付上訴人627元等之判決。
  被上訴人即上訴人丙○○、乙○○則以：系爭6筆土地為伊等
  之母鄭曾玉英所有，僅信託登記於甲○○名下，未成立買賣契
  約，甲○○亦未支付任何價款予鄭曾玉英，更無鄭曾玉英以
  250萬元債權抵償買賣價款情事，伊等房屋占用系爭6筆土地，
  自不構成不當得利云云，資為抗辯。
二原審判命(一)丙○○、乙○○依序給付甲○○及其他共有人
  8,675元、34,697元，及均自92年1月31日加計法定遲延利息，
  並自同日起至清償日止，依序按日給付甲○○及其他共有人5
  元、19元；(二)丙○○、乙○○依序給付43,888元、118,651元
  ，及均自92年1月31日加計法定遲延利息，並自同日起至清償
  日止，依序按日給付19元、64元，駁回甲○○其餘之請求。甲
  ○○就原判決駁回其請求丙○○、乙○○連帶給付、敗訴金額
  之法定遲延利息部分均未聲明不服，就請求本金、每日給付額
  敗訴部分提起上訴，聲明：
  (一)原判決關於駁回甲○○後開第2項之訴部分廢棄。
  (二)上廢棄部分：
    1.丙○○應再給付甲○○及其他共有人27,717元，及自92
      年1月31日起至清償日止，按日給付甲○○及其他共有人
      15元。
    2.乙○○應再給付甲○○及其他共有人110,867元，及自同
      日起至清償日止，按日給付甲○○及其他共有人61元。
    3.丙○○應再給付甲○○206,762元，及自同日起至清償日
      止，按日給付甲○○114元。
    4.乙○○應再給付甲○○792,907元，及自同日起至清償日
      止，按日給付甲○○437元。
  丙○○、乙○○就其敗訴部分提起上訴，聲明：
  (一)原判決不利於丙○○及乙○○部分廢棄。
  (二)上廢棄部分，甲○○在第一審之訴暨假執行之聲請均駁回。
  兩造就對造之上訴均聲明：上訴駁回。
三甲○○主張其為系爭6筆土地之共有人或所有人，系爭6筆土地
  之面積、伊權利範圍、取得日期各詳如附表所示之事實，提出
  土地登記謄本等件為證（原審卷第8-16頁）。
  (一)丙○○所有建物門牌臺北市○○區○○街122號房屋（1 樓
    ，建號2953號）占有使用系爭6筆土地面積各如附表「丙○
    ○房屋占用面積」欄所示，計105.46平方公尺，乙○○所有
    之建物同上門牌2樓、3樓、4樓及頂樓增建未登記增建之房
    屋亦使用系爭6筆土地面積各如附表「乙○○房屋占用面積
    」欄所示，計96.41平方公尺，有建物登記謄本附卷（原審
    卷第17-21頁）及土地複丈成果圖足稽（即原判決附圖〔下
    稱附圖〕）。
  (二)丙○○、乙○○雖辯稱系爭6筆土地為其母鄭曾玉英所有，
    僅信託登記為甲○○名義，甲○○非真正所有權人，無權請
    求不當得利云云。
    1.就系爭6筆土地中314、341地號土地（下稱系爭2筆土地）
      部分：
      (1)丙○○、乙○○之父鄭國慶積欠訴外人游昭文35萬元，
        游昭文聲請就鄭曾玉英所有系爭2筆土地實施假扣押，
        原法院民事執行處69年民執洪字第547號定期於69年4月
        1日拍賣，嗣改於同年9月2日拍賣。鄭曾玉英於69年8月
        19日要求和解，願分期清償，於8月26日先付5萬元，其
        間即與甲○○就系爭2筆土地訂立虛偽買賣契約，並請
        游昭文撤回執行聲請。游昭文之代理人撤回強制執行之
        聲請，民事執行處於69年10月20日函地政事務所啟封，
        鄭曾玉英即於同日向地政事務所聲請移轉所有權登記予
        甲○○，使地政事務所公務員將此不實事項登載於職務
        上所掌之公文書，足以生損害於地政管理及游昭文。鄭
        曾玉英及甲○○因而犯使公務員登載不實罪，經判處有
        期徒刑6個月，得易科罰金確定，有原法院70年度易字
        第2988號、本院70年度上易字第2443號刑事判決附卷可
        參（原審卷第47-51頁）。
      (2)前揭刑事卷已因保存年限屆滿而銷燬（本院卷第141頁
        ），雖然無卷證資料可考，惟前揭本院刑事判決理由中
        ，已詳載認定鄭曾玉英、甲○○間係訂立虛偽買賣契約
        之理由，認鄭曾玉英、甲○○均聲稱係因甲○○借款
        250萬元予鄭曾玉英，以臺北市○○路○段75巷17號4樓
        之2房地設定抵押權予甲○○，然該房地之抵押債務人
        為鄭素珠，並非鄭曾玉英或鄭國慶，不能證明該抵押權
        之設定與鄭曾玉英有何關係。再鄭曾玉英與甲○○訂立
        之土地所有權移轉契約書價款交付方式記載「俟登記完
        畢後一次付清」，甲○○於前揭刑事判決前卻均未給付
        價款予鄭曾玉英，而上開中華路房地之抵押債務人為鄭
        素珠，甲○○不能將先前抵押債權逕予折抵買賣價金等
        情，有前揭刑事判決理由可按。以今日物價而言，250
        萬元非小數目，況於69、70年間，甲○○究以匯款、簽
        發票據給付、或以現金支付，均有疑義，原審數次要求
        甲○○提出借款予鄭曾玉英之單據、借據，或者匯款資
        料，均未據甲○○舉證以實其說，甲○○主張其以250
        萬元債務抵償買賣價款云云，自難信為真實。
      (3)鄭曾玉英及甲○○因躲避債權人游昭文聲請法院拍賣之
        強制執行程序，就系爭2筆土地訂立虛偽買賣契約，使
        公務員登載不實，經判處有期徒刑確定，甲○○未提出
        其他積極事證資料，推翻前揭刑事判決之認定，即不能
        認定其與鄭曾玉英間買賣行為為真正，甲○○即非真正
        所有權人，其就此部分請求不當得利及侵權行為云云，
        為無理由，應予駁回。
    2.就系爭6筆土地中315、322、323、340地號土地（下稱系
      爭4筆土地）部分：
      (1)按「依本法所為之登記，有絕對效力」，土地法第43條
        定有明文。系爭4筆土地，係於70年8月10日以「買賣」
        為原因移轉所有權登記予甲○○，斯時前揭刑事訴訟尚
        繫屬於第二審（本院刑事判決70年8月31日宣判）。苟
        非出於真意而移轉所有權，甲○○無甘冒加重刑事責任
        之危險，而受移轉登記系爭4筆土地所有權。另甲○○
        所有系爭4筆土地中315地號土地（應有部分2/3）之前
        手為吳富子、吳文雄，其餘3筆之前手為江素蘭，有系
        爭4筆土地登記謄本在可考（本院卷第170、172、174、
        176頁），均非丙○○、乙○○之母鄭曾玉英，則丙○
        ○、乙○○辯稱其母鄭曾玉英係為避免被債權人游昭文
        拍賣而移轉系爭4筆土地所有權予甲○○云云，即非實
        在。
      (2)丙○○、乙○○雖提出地價稅稅單證明系爭4筆土地係
        由其母信託登記予甲○○云云。然丙○○、乙○○僅提
        出自77年至85年之地價稅繳款書（原審卷頁103-107頁
        ），其餘年度無繳款單據，即難憑渠等持有系爭4筆土
        地自77年至85年之地價稅繳款書即謂所有之地價稅均由
        渠等繳納。況代繳地價稅之原因甚多，非為信託土地之
        唯一原因，丙○○、乙○○以地價稅繳款書證明系爭4
        筆土地係其母信託登記予甲○○，仍無可採。
      (3)承辦系爭4筆土地所有權移轉之土地代書林在福已亡故
        ，無法到場證述丙○○、乙○○之待證事實。另證人李
        廖色於兩造另案由鄭曾玉英請求甲○○返還土地之訴訟
        中（原審92年度重訴字第1865號），雖證稱：「（兩造
        間有一個金錢借貸之事，妳是否清楚？）我知道，是我
        介紹原告（指鄭曾玉英）向被告（即本件之甲○○）借
        錢的，時間已經很久，記不得，是我在原告（鄭曾玉英
        ）那裡做了兩年多以後，才帶原告（鄭曾玉英）向被告
        （甲○○）借，當初借了50多萬，後來第二次又借，前
        後兩次共借了100多萬元」、「第一次借的錢沒有還錢
        ，被告（甲○○）還向我要原告（鄭曾玉英）還錢，我
        就去向原告（鄭曾玉英）說借錢要還錢，但最後沒有還
        」、「第二次借的錢也都沒有還」「（用土地設定抵押
        是何時？）那時我已經離開原告（鄭曾玉英）處，她己
        經沒有錢僱用我了，用土地抵債也是以後的事，我已經
        沒有在那裡做了」等語（筆錄影本見原審卷第233-238
        頁）。證人李廖色不清楚甲○○與丙○○、乙○○之母
        鄭曾玉英確切之借款金額，且證人於鄭曾玉英以土地抵
        債時，已離開鄭曾玉英處所，對以後發生之事情亦不清
        楚，是證人李廖色之證言，仍不能證明甲○○與鄭曾玉
        英間有信託關係存在。
      (4)丙○○、乙○○辯稱系爭4筆土地，係其母鄭曾玉英信
        託登記在甲○○名下云云，尚無可採，依土地法第43條
        之規定，甲○○為系爭4筆土地之真正所有權人。
  (三)按無法律上之原因而受利益，致他人受損害者，應返還其利
    益；不當得利之受領人其所受利益依其性質或其他情形不能
    返還者，應償還其價額，民法第179條前段、第181條分別定
    有明文。丙○○、乙○○所有之房屋占有甲○○所有系爭4
    筆土地，受有占有使用之利益，即無法律上原因，甲○○亦
    因而未能獲得此部分之利益，受有損害，其自得依不當得利
    之法律關係，請求丙○○、乙○○返還其無法律上原因所受
    之利益。再本件丙○○、乙○○所受之利益係使用收益甲○
    ○所有之系爭土地，此一利益，依其性質顯難以原狀（即系
    爭房屋於丙○○、乙○○占用期間之使用收益）返還，揆諸
    前揭規定，自應返還其價額。再按，城市房屋之租金，以不
    超過土地及其建築物申報總價年息10%為限，土地法第97條
    第1項定有明文。查系爭4筆土地坐落臺北市○○區○○街，
    臨近臺北市西門商圈，為相當繁華區域，衡諸系爭土地周邊
    環境，交通便利，生活機能、商業繁榮程度等狀況，甲○○
    請求以系爭土地申報地價年息8%計算租金，本院認為應以系
    爭土地申報地價5%計算為適當。又查租金之各期給付請求權
    ，因5年間不行使而消滅，民法第126條定有明文，甲○○於
    91年12月11日起訴，往前推算5年，即自86年12月12日起至
    91年12月11日止。系爭4筆土地自86年7月起至89年6月底、
    89年7月至92年12月底、93年1月起之公告地價各如附表公告
    地價欄所示，有公告地價查詢表附卷可參（原審卷第122-
    127頁），依平均地權條例第16條之規定，應以公告地價之
    80%為申報地價，丙○○、乙○○分別應返還之不當得利數
    額，計算式如下：
    1.丙○○占用315地號土地（122號1樓房屋）：
      (1)自86年12月12日起至89年6月30日：
        43,200×0.8×5×5％×930/365×1/5＝4,403（元以下
        四捨五入-以下同）
      (2)自89年7月1日起至91年12月11日：
        43,600×0.8×5×5％×894/365×1/5＝4,272
      小結：4,403元＋4,272元＝8,675元
      (3)自起訴狀繕本送達翌日起（即92年1月31日）至清償日
        止，按日給付甲○○及其他共有人：
        43,600×0.8×5×5％×1/365×1/5＝5
      (4)小結：就315五地號土地，丙○○應給付甲○○及其他
        共有人8,675元，及自92年1月31日起至清償日止，按年
        息5%計算之利息，及自92年1月31日起至清償日止，按
        日給付甲○○及其他共有人5元。
    2.乙○○占用315地號土地（122號2、3、4樓及頂樓房屋）
      ：
      (1)自86年12月12日起至89年6月30日：
        43,200×0.8×5×5％×930/365×4/5＝17,611
      (2)自89年7月1日起至91年12月11日：
        43,600×0.8×5×5％×894/365×4/5＝17,086
        小結：17,611＋17,086＝34,697
      (3)自起訴狀繕本送達翌日起（即92年1月31日）至
        清償日止，按日給付甲○○及其他共有人：
        43,600×0.8×5×5％×1/365×4/5＝19
      (4)小結：就315地號土地，乙○○應給付甲○○及其他共
        有人34,697元，及自92年1月31日起至清償日止，按年
        息5%計算之利息，及自92年1月31日起至清償日止，按
        日給付甲○○及其他共有人19元。
    3.丙○○占用322、323、340地號土地（122號1樓房屋）：
      (1)自86年12月12日起至89年6月30日：
        322地號－43,200×0.8×5×5％×930/365×1/5＝
        4,403
        323地號－40,313×0.8×5.34×5％×930/365×1/5＝
        4,388
        340地號－39,000×0.8×17.01×5％×930/365×1/5＝
        13,522
      (2)自89年7月1日起至91年12月11日：
        322地號－43,600×0.8×5×5％×894/365×1/5＝
        4,272
        323地號－40,563×0.8×5.34×5％×894/365×1/5＝
        4,244
        340地號－39,182×0.8×17.01×5％×894/365×1/5＝
        13,059
      小結：4,403＋4,388＋13,522＋4,272＋4,244＋13,059＝
      43,888
      (3)自起訴狀繕本送達翌日起（即92年1月30日）至清償日
        止，按日給付甲○○：
        322地號－43,600×0.8×5×5％×1/365×1/5＝5
        323地號－39,925×0.8×5.34×5％×1/365×1/5＝5
        340地號－38,255×0.8×17.01×5％×1/365×1/5＝24
      小結：5＋5＋14＝24
      (4)小結：就322、323、340地號土地，丙○○應給付甲○
        ○43,888元，及自92年1月31日起至清償日止，按年息
        5% 計算之利息，及自92年1月31日起至清償日止，按日
        給付甲○○19元。
    4.乙○○占用322、323、340地號土地（122號2、3、4樓及
      頂樓房屋）：
      (1)自86年12月12日起至89年6月30日：
        322地號－43,200×0.8×5×5％×930/365×4/5＝
        17,611
        323地號－40,313×0.8×3.80×5％×930/365×4/5＝
        12,490
        340地號－39,000元×0.8×9.50×5％×930/365×4/5
        ＝30,208
      (2)自89年7月1日至91年12月11日：
        322地號－43,600×0.8×5×5％×894/365×4/5＝
        17,086
        323地號－40,563×0.8×3.80×5％×894/365×4/5＝
        12,081
        340地號－39,182×0.8×9.50×5％×894/365×4/5＝
        29,175
        小結：17,611＋12,490＋30,208＋17,086＋12,081＋
        29,175＝118,651
      (3)自起訴狀繕本送達翌日起（即92年1月31日）至清償日
        止，按日給付甲○○：
        322地號－43,600×0.8×5×5％×1/365×4/5＝19
        323地號－39,925×0.8×3.80×5％×1/365×4/5＝13
        340地號－38,255×0.8×9.50×5％×1/365×4/5＝32
      小結：19＋13＋32＝64
     (4)小結：就322、323、340地號土地，乙○○應給付甲○○
       118,651元，及自92年1月31日起至清償日止，按年息5%
       計算之利息，及自92年1月31日起至清償日止，按日給付
       甲○○64元。
四綜上所述，丙○○、乙○○所有房屋無權占有甲○○所有（或
  共有）之系爭4筆土地，甲○○依不當得利返還請求權，請求
  (一)就315地號土地，丙○○給付甲○○及其他共有人8,675元，
  及自92年1月31日起至清償日止，按年息5%計算之利息，及自
  92 年1月31日起至清償日止，按日給付甲○○及其他共有人5
  元；(二)就315地號土地，乙○○應給付甲○○及其他共有人
  34,697 元，及自92年1月31日起至清償日止，按年息5%計算之
  利息，及自92年1月31日起至清償日止，按日給付甲○○及其
  他共有人19元；(三)就322、323、340地號土地，丙○○應給付
  甲○○43,888元，及自92年1月31日起至清償日止，按年息5%
  計算之利息，及自92年1月31日起至清償日止，按日給付甲○
  ○19元；(四)就322、323、340地號土地，乙○○應給付甲○○
  118,651 元，及自92年1月31日起至清償日止，按年息5%計算
  之利息，及自92年1月31日起至清償日止，按日給付甲○○64
  元，為有理由，應予准許，其逾此部分之請求，為無理由，應
  予駁回。原審判命丙○○、乙○○給付如原判決主文第1項至
  第4項所示，駁回甲○○其餘之請求，核無不合。兩造各自提
  起上訴，指摘原判決不當，求予廢棄改判，為無理由，均應予
  駁回。
五本件因事證已臻明確，兩造其餘攻擊、防禦方法及所為之立證
  ，與判決之結果不生若何影響，無庸再逐一予以論究，合併敘
  明。
據上論結，本件兩造之上訴均為無理由，依民事訴訟法第449條
第1項、第78條、第85條第1項但書，判決如主文。
中　　華　　民　　國　　94　　年　　5 　　月　　17　　日
      　　　　　　　　　民事第十七庭
                            審判長法  官  沈方維
                                  法  官  陳金圍
                                  法  官  湯美玉
以上正本係照原本作成。
本判決不得上訴。
中　　華　　民　　國　　94　　年　　5 　　月　　18　　日
                                  書記官  賴淑真
附表：（新臺幣元）
┌─────┬────┬───────────┬────┬────┬────┬────┬───┐
│編      號│   １   │          ２          │   ３   │   ４   │   ５   │   ６   │      │
├─────┼────┼───────────┼────┼────┼────┼────┤      │
│土地坐落臺│     314│                   315│     322│     323│     340│     341│      │
│北市萬華區│        │                      │        │        │        │        │      │
│華江段3小 │        │                      │        │        │        │        │      │
│段地號    │        │                      │        │        │        │        │      │
├─────┼────┼───────────┼────┼────┼────┼────┤      │
│面      積│      22│                     5│       5│       8│      22│      65│      │
│(平方公尺)│        │                      │        │        │        │        │      │
├─────┼────┼───────────┼────┼────┼────┼────┤      │
│ 甲 ○ ○ │    7/22│                   2/3│  全部  │  全部  │  全部  │   全部 │      │
│ 權利範圍 │        │                      │        │        │        │        │      │
├─────┼────┼───────────┼────┼────┼────┼────┤      │
│ 取得日期 │69.10.29│              70.08.10│70.08.10│70.08.10│70.08.10│69.10.29│  計  │
├─────┼────┼───────────┼────┼────┼────┼────┼───┤
│丙○○房屋│        │                      │        │        │        │        │      │
│占用面積  │    8.11│                     5│       5│    5.34│   17.01│      65│105.46│
│(平方公尺)│        │                      │        │        │        │        │      │
├─────┼────┼───────────┼────┼────┼────┼────┼───┤
│乙○○房屋│        │                      │        │        │        │        │      │
│占用面積  │    8.11│                     5│       5│    3.80│    9.50│      65│ 96.41│
│(平方公尺)│        │                      │        │        │        │        │      │
├─────┼────┼───────────┼────┼────┼────┼────┼───┤
│ 公告地價 │        │              (43,200)│(43,200)│(40,313)│(39,000)│        │      │
│          │ 43,600 │               43,600 │ 43,600 │ 40,563 │ 39,182 │ 43,600 │      │
│(平方公尺)│        │              [43,600]│[43,600]│[39,925]│[38,255]│        │      │
├─────┼────┴───────────┼────┴────┴────┴────┤      │
│甲○○請求│ 182,910  另每日100元           │丙○○1,259,229   另每日690           │      │
│之不當得利│                                │乙○○1,145,077   另每日627           │      │
├─────┼────┬───────────┼──────────────┬────┤      │
│原審認定之│       0│丙○○ 8,675 另每日 5 │丙○○ 43,888  另每日19     │       0│      │
│金      額│        │乙○○34,697 另每日19 │乙○○118,651  另每日64     │        │      │
├─────┼────┴───────────┴──────────────┴────┴───┤
│          │1.丙○○房屋門牌：臺北市○○區○○街122號1樓。                                  │
│備      註│2.乙○○房屋同上2.3.4樓及頂樓增建未登記(各樓層均為96.41平方公尺)。              │
│          │3.每日若干元自92.01.31起算。                                                    │
│          │4.公告地價：(1)(上方)為86年7月至89年6月之公告地價。                              │
│          │            (2)中間為89年7月至92年12月之公告地價。                               │
│          │            (3)[下方]為93年1月起之公告地價。                                     │
└─────┴────────────────────────────────────────┘
